臺灣高等法院民事判決  
109年度家上字第205號
上  訴  人  乙○○  
訴訟代理人  龔君彥律師
            陳伶嘉律師
            翁新雅律師
被  上訴人  甲○○  
訴訟代理人  成介之律師
            賴芳玉律師
            闕士超律師
上列當事人間請求離婚事件，上訴人對於中華民國109年4月17日
臺灣新北地方法院第一審判決（108年度婚字第639號）提起上訴
，本院於110年1月19日言詞辯論終結，判決如下：
    主  文
原判決廢棄。
准上訴人與被上訴人離婚。
第一、二審訴訟費用由被上訴人負擔。
    事實及理由
一、上訴人主張：兩造於民國78年9月18日結婚，子女賴孟均已
    成年。伊為家中經濟支柱，被上訴人衣食無憂，竟恣意揮霍
    金錢、濫行興訟、誘使伊簽立106年4月16日簽立分居協議書
    (下稱分居協議書)及面額新臺幣(下同)300萬元本票，並聲
    請強制執行。再於107年9月26日逼迫伊簽立和解書(下稱系
    爭和解書)及300萬元支票，致伊迄今仍背負高額債務而長期
    承受高度精神壓力。兩造隔閡日趨嚴重，情感蕩然無存，不
    可能共同生活，婚姻再難維持。爰依民法第1052條第2項規
    定，請求判准兩造離婚（原審為上訴人敗訴之判決，上訴人
    不服，提起上訴）。上訴聲明：㈠原判決廢棄。㈡請准上訴人
    與被上訴人離婚。
二、被上訴人則以：伊否認有揮霍金錢或強迫上訴人簽署分居協
    議書、和解書及本票、支票情事。兩造於91年11月間分居後
    ，仍多有聯絡，雙方均勉力維持婚姻，迄106年間上訴人再
    度外遇，與女員工有不正當男女關係，並與訴外人林秀梅同
    居，上訴人乃簽立分居協議書及開立本票作為伊生活費，此
    後兩造甚少聯繫，婚姻始生破綻，且可歸責於上訴人，自不
    得請求離婚等語，資為抗辯。答辯聲明：上訴駁回。 
三、按有民法第1052條第1項以外之重大事由，難以維持婚姻者
    ，夫妻之一方得請求離婚。但其事由應由夫妻之一方負責者
    ，僅他方得請求離婚，民法第1052條第2項定有明文。所謂
    「有前項以外之重大事由，難以維持婚姻者」，乃抽象的、
    概括的離婚事由，判斷標準為婚姻是否已生破綻而無回復之
    希望，此非可由當事人已喪失維持婚姻意欲之主觀面加以認
    定，而應依客觀的標準，即難以維持婚姻之事實，是否已達
    於倘處於同一境況，任何人均將喪失維持婚姻希望之程度以
    決之。又婚姻係以夫妻共同生活為目的，夫妻雙方應以誠摯
    互信為基礎，相互扶持，共同建立和諧美滿之家庭，倘雙方
    因理念上之重大差異，雙方互不往來，形同陌路，婚姻關係
    誠摰互信之感情基礎，已經不復存在，依一般人之生活經驗
    處於同一境況，均將喪失維持婚姻之意欲，應認顯然難期修
    復，雙方共同生活的婚姻目的已經不能達成，應認符合民法
    第1052條第2項所定難以維持婚姻之重大事由。此事由應由
    夫妻一方負責者，僅他方得請求離婚。因此，若夫妻雙方均
    為有責時，則應衡量比較雙方之有責程度，而許責任較輕之
    一方向應負主要責任之他方請求離婚，如雙方之有責程度相
    同，則雙方均得請求離婚，以符公平，且符合民法第1052條
    第2項規定之立法目的。查兩造於78年9月18日結婚，子女賴
    孟均已成年，為兩造所不爭執（見本院卷97頁），且有戶籍
    謄本在卷可稽（見原審卷25頁）。上訴人主張兩造間已有難
    以維持婚姻之重大事由，請求准與被上訴人離婚等語，為被
    上訴人所否認，並以前揭情詞置辯。經本院於109年11月5日
    與兩造整理並協議簡化之爭點為（見本院卷97頁）：兩造間
    有無難以維持婚姻之重大事由？如有，可歸責於何人？茲論
    述如下：
　㈠兩造不爭執先後於82至84、86至87年間分居，最近一次自91
    年11月間分居迄今（見本院卷97、125頁）。證人即兩造之
    子賴孟均證稱：兩造自伊小時候即有大大小小之爭執，雙方
    價值觀、個性不太合，常為金錢吵架，伊有向兩造提議離婚
    ，後來才分居等語（見原審卷186至187、190至191頁）。又
    兩造復於106年4月16日協議自斯日起至雙方同意終止時止分
    居，上訴人於分居期間同意按月給付被上訴人生活費10萬元
    ，並開立面額300萬元本票作為擔保，為兩造所不爭執（見
    本院卷97頁），且有分居協議書附卷可佐（原審卷29頁）；
    賴孟均復證稱：兩造在106年間因某保單起爭執，被上訴人
    覺得上訴人被騙，想幫他處理，上訴人可能礙於人情，很不
    滿被上訴人向金管會反應，可能是以前存在的問題，加上此
    件事一起爆發，兩人在伊面前吵架，後來又發生本票強制執
    行事件等語（見原審卷190頁）。由此可見兩造個性、價值
    觀迥異，平日相處不睦，常因金錢爭吵，且多次分居，最近
    一次自91年11月間分居，雖於106年協議分居，迄今仍未回
    復共同生活。 
  ㈡被上訴人雖抗辯係因上訴人施以家庭暴力、外遇，伊始與上
    訴人分居云云。惟依其所提出與董小婷、張淑娟、莊璧嘉Li
    ne對話內容，僅見被上訴人對董小婷、張淑娟之單方陳述，
    無從證明董小婷、張淑娟有親見上訴人有對被上訴人施暴情
    事（見原審卷105至110、251至255頁）。證人李美玉亦證稱
    ：伊係事後聽被上訴人說因家暴原因搬家，甲○○會去上訴人
    的工廠幫忙，並未親見上訴人對被上訴人施暴或甲○○去上訴
    人工廠幫忙；亦未親見上訴人與潘姓員工的互動等語（見原
    審卷183至185頁）。證人即兩造之子賴孟均證稱：伊曾看見
    兩造間發生爭執有拉扯之肢體動作，有一次在房間聽到疑似
    被上訴人被踹的叫聲；伊係自被上訴人聽到上訴人有外遇，
    但伊從未向上訴人求證過，僅在上訴人工廠廚房見到林秀梅
    ，不知有無住在工廠裡等語（見原審卷186至188、190至191
    頁）。且林秀梅自108年1月15日起向上訴人承租工廠騎樓及
    後廚房之一半，有房屋租賃契約書可按（見臺灣士林地方法
    院以108年度士簡字第776號〈下稱另案〉卷73頁），被上訴人
    所提錄影光碟經另案勘驗結果僅見上訴人有移動林秀梅早餐
    車、打開餐車搬移物品、自工廠搬運物品至餐車、參與準備
    食材；林秀梅由工廠步出準備食材，未見其二人有親暱情狀
    或共同居住於工廠內（見同上卷203頁），難認已逾社會通
    念所能容忍之範圍。又林秀梅既有於上訴人工廠出入，衡情
    不免留落掉髮，上訴人否認被上訴人所拾得疑似林秀梅毛髮
    取自其床上，且該毛髮雖經臺北榮民總醫院DNA鑑定結果認
    ：雖不能排除為林秀梅與該毛髮為同一人，但因毛髮檢體細
    胞量少或發生DNA裂解導致等位基因型不完整，建議應參考
    其他證物或社會證據做研判（見同上卷173頁、原審卷235頁
    ），況被上訴人前以上訴人及林秀梅不法侵害其基於配偶關
    係之身分法益，訴請其等賠償損害，亦經臺灣士林地方法院
    以108年度士簡字第776號同認無證據證明上訴人有侵害被上
    訴人配偶權而判決駁回（見本院卷41至48頁）。是被上訴人
    徒以擷取該拾得毛髮經臺北榮民總醫院DNA鑑定結果認：「
    雖不能排除為林秀梅與該毛髮為同一人」等語（見同上卷17
    3頁、原審卷235頁）為由及舉上開Line及錄影光碟內容、李
    美玉、賴孟均證詞，抗辯上訴人有家暴及外遇情事云云，洵
    無足取。
　㈢被上訴人提出之兩造104年11月2日、105年10月18日、同年月
    24日、同年11月10日、106年3月28日、同年4月20至22日、
    同年5月5日、同年月11日、同年月14日、同年月15至17日、
    同年月20至22日、同年月25日、同年月29日、同年6月1日、
    同年月3日、同年月8日、同年月10日、同年月13至14日、同
    年月16日、同年月26至27日、同年7月20至21日、同年9月16
    日、108年3月23日、109年12月19日等Line對話內容及匯款
    證明、委任書、上訴人與保險業務員對話，固可認雙方分居
    後仍有維持部分對話及上訴人委託被上訴人處理保單事宜（
    見原審卷125至145頁、本院卷175至237頁）。惟賴孟均證稱
    ：兩造分居後，在一般家庭或重要節日例如父親節、母親節
    ，會找伊一起吃飯等語（見原審卷187頁），足證兩造間僅
    止於過節聚餐始有會面。又被上訴人聲請臺灣花蓮地方法院
    107年度司執字第8611號清償票款強制執行事件，兩造於107
    年9月26日簽立系爭和解書，確認自簽立分居協議書起，上
    訴人至107年9月26日僅支付56萬元，積欠被上訴人生活費11
    4萬元（迄107年9月15日止），於簽立系爭和解書時給付面
    額300萬元支票，補足積欠之114萬元生活費，其餘186萬元
    則作為107年9月16日起至109年3月31日之生活費，被上訴人
    同意撤回本票強制執行（見原審卷33至34頁之和解書），且
    被上訴人不斷指謫上訴人家暴及懷疑其外遇，顯見兩造間已
    無誠摯互信之基礎，遑論兩造最後一次分居迄今已逾18年，
    實已形同陌路，衡與一般夫妻共同生活、互相關愛扶持之情
    迥異，難期再建立和諧美滿之家庭。被上訴人徒以上開對話
    及委託處理保單情事，抗辯兩造間婚姻尚非無法維繫云云，
    尚無足採。至被上訴人雖於本件109年12月17日準備程序終
    結後始就上開抗辯補充提出兩造間交流對話內容等事證（見
    本院卷167至237頁），然被上訴人於該期日即表示另具狀陳
    報應該維持婚姻之理由（見本院卷126頁），且不甚延滯訴
    訟，符合民事訴訟法第276條第1項第2款規定，附此敘明。
　㈣承上以觀，兩造前曾分居二次，最近一次自91年11月間分居
    ，雖於106年間曾協議同意終止分居時回復共同生活，惟迄
    今已逾18年，期間均無法溝通以消弭歧見，回歸正常婚姻家
    庭生活，任令分居狀態持續迄今。被上訴人自陳：現在有高
    興或煩心的事，最想跟身心科醫師說，因為他比較了解伊（
    見本院卷124頁），雖自以為了解上訴人，卻屢因金錢問題
    而與上訴人發生爭執，且不斷指謫上訴人酗酒、外遇、家暴
    ，卻空等待被上訴人戒酒、收起玩心，並無積極作為以挽回
    婚姻（見本院卷125頁），足見兩造均無積極行動以修復婚
    姻關係，遑論有任何感情交流，衡與一般夫妻互相關愛扶持
    之情迥異。況被上訴人實無法信任上訴人，不斷指謫其外遇
    ，實已形同陌路，徒具夫妻之名，兩造間誠摰相愛之基礎顯
    已蕩然無存，難以期待兩造間得協力保持共同生活之圓滿、
    安全及幸福，達於倘處於同一境況，任何人均將喪失維持婚
    姻意欲之程度，兩造之婚姻顯已生破綻而無回復之望，且兩
    造均屬有責，過失責任相當，揆諸前揭說明，上訴人自得請
    求離婚。從而，上訴人依民法第1052條第2項規定，請求准
    予兩造離婚，尚非無據，應予准許。另被上訴人未能舉證證
    明上訴人有家暴及外遇情事，且兩造對於婚姻破綻均責任相
    當，已如前述，則被上訴人抗辯兩造婚姻破綻係可歸責於上
    訴人一方云云，洵無足採。 
四、綜上所述，上訴人依民法第1052條第2項規定，請求准與被
    上訴人離婚，為有理由，應予准許。原審為上訴人敗訴之判
    決，尚有未洽，上訴論旨指摘原判決不當，求予廢棄改判，
    為有理由，爰由本院廢棄改判如主文第2項所示。
五、本件事證已臻明確，至於兩造其餘攻擊防禦方法及所提證據
    ，經本院斟酌後，認為均不足以影響本判決之結果，而無逐
    一論駁之必要，併此敘明。
六、據上論結，本件上訴為有理由，依家事事件法第51條、民事
    訴訟法第450條、第78條，判決如主文。
中　　華　　民　　國　　110 　年　　2 　　月　　2 　　日
                  家事法庭 
                        審判長法  官  李昆霖
                              法  官  林翠華
                              法  官  王育珍
正本係照原本作成。
如不服本判決，應於收受送達後20日內向本院提出上訴書狀，其
未表明上訴理由者，應於提出上訴後20日內向本院補提理由書狀
（均須按他造當事人之人數附繕本）上訴時應提出委任律師或具
有律師資格之人之委任狀；委任有律師資格者，另應附具律師資
格證書及釋明委任人與受任人有民事訴訟法第466條之1第1項但
書或第2項所定關係之釋明文書影本。如委任律師提起上訴者，
應一併繳納上訴審裁判費。
中　　華　　民　　國　　110 　年　　2 　　月　　2 　　日
　　　　　　　　　　　　　    書記官  賴以真